【裁判字號】    90,台非,395
【裁判日期】    901206
【裁判案由】    違反動產擔保交易法
【裁判全文】
最高法院刑事判決                                  九十年度台非字第三九五號
    上訴人  最高法院檢察署檢察總長
    被  告  甲○○
右上訴人因被告違反動產擔保交易法案件，對於台灣台中地方法院中華民國八十九年
十二月八日第一審確定判決（八十九年度易緝字第六三九號，聲請簡易判決處刑案號
：台灣台中地方法院檢察署八十八年度偵字第二四三九九號，經認不宜以簡易判決處
刑，改依通常程序審理），認為違法，提起非常上訴，本院判決如左：
    主  文
上訴駁回。
    理  由
非常上訴意旨稱：「一、本件緩刑部分，前經本署以有適用法則不當之違背法令，提
起非常上訴，業經貴院於九十年七月十二日以九十年度台非字第二三四號判決原判決
關於宣告緩刑違背法令部分撤銷在案。茲發現罪刑部分，仍有違背法令情事，爰再行
提起非常上訴，以資糾正，合先明。二、按判決不適用法則或適用法則不當者，為
違背法令，刑事訴訟法第三百七十八條定有明文。又按科刑判決所認定之事實，與所
採之證據，不相適合，即屬證據上理由矛盾，其判決當然為違背法令。刑事訴訟法上
所謂認定犯罪事實之證據，係指足以證明被告確有犯罪行為之積極證據而言，該項證
據必須適合於被告犯罪事實之認定，始得採為斷罪之資料。三、本件原台灣台中地方
法院八十九年度易緝字第六三九號刑事判決以被告甲○○於民國八十三年八月九日及
同年月二十六日以動產交易附條件買賣之方式，向大同股份有限公司台中分公司所屬
西屯服務站購買冷氣機、床頭音響一組，為動產擔保交易之債務人，約總價金新台幣
各為三二六四○元及五四四八○元，各分十二期給付，每月一期，每期付款四五五○
元及二七二○元，標（的）物存放地點為台中市○區○○路二段四十九巷二號二樓，
價金未付清之前，標的物所有權仍屬於出賣人所有，買受人僅得依約佔有使用，不得
任意遷移或為其他處分。惟被告竟於取得標的物後，僅付款九期，即拒不付款，意圖
為自己不法之利益，將該標的物遷移逃匿不知去向等情，依動產擔保交易法第三十八
條論處被告罪刑，固非無見。惟按動產擔保交易，包括附條件買賣，應以書面訂立契
約，此觀之動產擔保交易法第二條及第五條自明，是動產擔保交易屬要式契約之一種
。再依民法第三條之規定：「依法律之規定，有使用文字之必要者，得不由本人自寫
，但必須親自簽名；如有用印章代簽名者，其蓋章與簽名生同等之效力；如以指印、
十字或其他符號代簽名者，在文件上，經二人簽名證明，亦與簽名生同等之效力」。
又法律行為，不依法定方式者無效，民法第七十三條前段定有明文。是要式契約中，
雙方當事人之簽名須依前開民法第三條之規定始生簽名之效力。換言之，如要式契約
當事人之簽名有未依該規定者，依民法第七十三條前段規定，應不生要式契約之效力
。經查：本件附條件買賣契約書之出賣人大同股份有限公司，除以印刷字體印有「大
同股份有限公司」外，並無該公司之印章及其代表人「林挺生」之蓋章或簽名，此有
告訴代理人提出之訂購大同產品繳款保證書二紙及分期付款訂購大同產品附條件買賣
契約繳款保證辦法乙紙在卷足參。揆諸前揭說明，本件買賣契約自不生動產擔保交易
之效力，則被告即非屬動產擔保交易之債務人。易言之，被告所為，即與動產擔保交
易法第三十八條之構成要件有間，而不生動產擔保交易法所規定之附條件買賣之效力
，縱被告嗣後將標的物遷移之行為，亦與動產擔保交易法第三十八條之構成要件不符
，本應為被告無罪之諭知，原判決對此未查明，竟逕適用動產擔保交易法第三十八條
論罪科刑，顯有判決適用法則不當之違背法令，爰依刑事訴訟法第四百四十一條、第
四百四十三條提起非常上訴，以資糾正。」等語。
本院按動產擔保交易法第五條規定，動產擔保交易，應以書面訂立契約。所稱之書面
，不拘一定之形式，凡足以表示動產擔保交易之意旨者，即為已足。又解釋意思表示
，應探求當事人之真意，不得拘泥於所用之辭句，亦為民法第九十八條所明定。本件
被告甲○○於民國八十三年八月九日及同月二十六日，以動產擔保交易附條件買賣之
方式，向大同股份有限公司（下稱大同公司）台中分公司購買冷氣機、床頭音響各一
組，約定價金分別為新台幣（下同）五萬四千四百八十元及三萬二千六百四十元，各
分十二期給付，每月一期，每期分別付款四千五百四十元及二千七百二十元，標的物
存放地點為台中巿北區○○路○段四九巷二號二樓，價金未付清之前，標的物所有權
仍屬於賣方所有，買方不得任意遷移。賣方已依約將上開標的物運置被告指定之地點
，而由被告在訂購大同產品繳款保證書上蓋章表示已收受，且被告及其連帶保證人宋
萬美均在上揭訂購大同產品繳款保證書簽名，表示願依雙方所為之附條件買賣約定履
行等情，復將該保證書交付大同公司收執，業據被告供述綦詳，並經大同公司之職員
孫台順指陳甚明，且有訂購大同產品繳款保證書、分期付款訂購大同產品繳款保證辦
法附卷可稽。觀之前揭訂購大同產品繳款保證書上印有表彰大同公司之文字與圖形，
且在被告所購買冷氣機之訂購大同產品繳款保證書上，蓋有大同公司台中分公司西屯
服務站之戮章。被告及其連帶保證人宋萬美均已在該保證書簽名，表示願依雙方所為
之附條件買賣約定履行。並載明大同公司台中分公司已依約定將附條件買賣標的物，
運置被告指定之地點，而由被告在該保證書上蓋章表示已收受。探求當事人之真意，
足認上開書面內容係表示大同公司與被告所為動產擔保交易之契約。則雙方就動產擔
保交易之意思表示已經一致，且形之於文字，作成文書，該文書復經買受人簽名，交
出賣人收執，出賣人之大同公司又已同意而交付出賣之標的。究難因大同公司及其代
表人林挺生未在其上蓋章或簽名，乃認尚未成立書面契約，而不生動產擔保交易之效
力。原判決因認被告為動產擔保交易之債務人，意圖為自己不法之利益，將標的物遷
移，致生損害於債權人，而就其論以動產擔保交易法第三十八條之罪，難認有違法情
事。從而，非常上訴指大同公司及其代表人林挺生未在其上蓋章或簽名，本件買賣契
約自不生動產擔保交易之效力，被告因非屬動產擔保交易之債務人，應不得論以動產
擔保交易法第三十八條之罪，而指摘原判決有適用法則不當之違背法令，非有理由，
應予駁回。
據上論結，應依刑事訴訟法第四百四十六條，判決如主文。
中      華      民      國     九十     年     十二     月      六      日
                              最高法院刑事第七庭
                                  審判長法官  吳  雄  銘
                                        法官  池  啟  明
                                        法官  石  木  欽
                                        法官  吳  三  龍
                                        法官  王  居  財
      右正本證明與原本無異
                                              書  記  官
中      華      民      國     九十     年     十二     月      十      日


司法院資訊處製作；財團法人民間司法改革基金會備份。
